【裁判字號】    99,消債抗,11
【裁判日期】    990324
【裁判案由】    更生事件
【裁判全文】
臺灣臺北地方法院民事裁定      九十九年度消債抗字第一一號
抗  告  人  甲○○
即  債務人            樓
代  理  人  杜冠民律師
上列抗告人因消費者債務清理事件，對於中華民國九十九年一月
四日本院九十八年度消債更字第四一九號裁定提起抗告，本院裁
定如下：
    主  文
原裁定廢棄。
抗告人自中華民國九十九年三月二十四日下午四時起開始更生程
序。
命司法事務官進行本件更生程序。
    理  由
一、抗告人主張：
（一）抗告人於消費者債務清理條例（下稱消債條例）施行前，
      因有不能清償債務情事，曾於民國九十五年間依照中華民
      國銀行公會會員辦理消費金融案件無擔保債務協商機制，
      與最大債權金融機構日盛銀行協商債務清償方案，約定分
      八十期，採零利率，每月還款金額為新臺幣（下同）二萬
      三千零五十元，以聲請人現有收入每月僅一萬八千至二萬
      二千元，若要以協商金額還款實有困難，協商成立後聲請
      人勉力於九十五年四月十日、六月九日、七月十日繳納三
      期後，因已無力清償，只好毀諾而無法繼續履行協議，係
      因不可歸責於己之事由，致履行顯有重大困難情形，且其
      無擔保或無優先權之債務總額未逾一千二百萬元，復未經
      法院裁定開始清算程序或宣告破產，爰依法聲請更生。
（二）原裁定以抗告人當初與銀行成立協商時所得早已明顯不足
      負擔協商條件，嗣無法負擔非屬不可歸責於己之事由致履
      行顯有重大困難，惟九十五年協商成立時，消債條例尚未
      通過，各銀行以本身利為最優先考量，所提供協商條件苛
      刻而不近人情，然協商機制為當時解決債務之唯一窗口，
      苟若不接受銀行所開立之條件，僅能任由債務以銀行所要
      求之高昂利息持續膨脹。抗告人當時是不得不接受前開協
      商條件，事後無法繼續負擔高昂之每月還款金額，實非可
      歸責於抗告人事由。
（三）綜上，原法院為駁回抗告人本件債務更生程序之聲請，認
      事用法，容有違誤，抗告人爰提起本件抗告並為聲明：原
      裁定廢棄；准予抗告人進行更生程序。
二、按債務人不能清償債務或有不能清償之虞者，得依本條例所
    定更生或清算程序，清理其債務；而法院開始更生程序之裁
    定，應載明其年、月、日、時，並即時發生效力；法院裁定
    開始更生或清算程序後，得命司法事務官進行更生或清算程
    序，必要時得選任律師、會計師或其他適當之自然人或法人
    一人為監督人或管理，消債條例第三條、第四十五條第一項
    、第十六條第一項分別定有明文。次按債務人對於金融機構
    因消費借貸、自用住宅借款、信用卡或現金卡契約而負債務
    ，在聲請更生或清算前，應提出債權人清冊，以書面向最大
    債權金融機構請求協商債務清償方案並表明共同協商之意旨
    ；債務人與金融機構協商成立者，不得聲請更生或清算，但
    因不可歸責於己之事由，致履行顯有重大困難者，不在此限
    ；本條例施行前，債務人依金融主管機關協調成立之中華民
    國銀行公會會員辦理消費金融案件無擔保債務協商機制與金
    融機構成立之協商，準用前項之規定，消債條例第一百五十
    一條第一項、第五項、第六項亦有明定。又債務人之收入扣
    除其與金融機構協商約定之還款金額後，顯不足以維持最低
    生活者，無法履行協商條件致發生毀諾之情事，核屬消債條
    例第一百五十一條第五項但書所規定之不可歸責於己致履行
    顯有重大困難之事由，且該條項並未以「成立協商後須另行
    發生不可歸責於己之因素導致履行顯有重大困難」為要件，
    故協商時所成立之條件依債務人之收入已發生履行顯有重大
    困難，即屬不可歸責於己之事由（臺灣高等法院暨所屬法院
    九十七年法律座談會民事類提案第四四號參照）。
三、經查：
（一）抗告人於消債條例施行前之九十五年三月二十四日，業就
      其積欠各金融機構之無擔保債務，利用金融主管機關協調
      成立之中華民國銀行公會會員辦理消費金融案件無擔保債
      務協商機制，與各債權銀行成立協商，約定自九十五年四
      月起，分八十期、零利率，每月以二萬三千一百六十六元
      依各債權銀行債權金額比例清償債務，於九十五年九月二
      十一日報送毀諾等情，有日盛銀行九十九年二月二十四日
      陳述意見狀暨所附協議書及無擔保債務還款計畫各乙份在
      卷可稽，堪可認定。
（二）查抗告人於協商成立當時負債總額為一百八十四萬三千九
      百九十三元，其平均每月收入約一萬八千元至二萬二千元
      ，且名下無財產等情，有抗告人之財產及收入狀況說明書
      、財政部臺北市國稅局九十五至九十七年度綜合所得稅各
      類所得資料清單及財產歸屬資料清單在卷可憑，是抗告人
      於協商成立當時平均月收入約一萬八千元至二萬二千元，
      堪以認定。本院參酌行政院主計處公告之九十五年度臺北
      市每人每月最低生活費標準為一萬四千三百七十七元（以
      每年家庭收支調查，計算出平均每人每月消費支出之百分
      之六作為最低生活費），則抗告人每月收入扣除最低生活
      費用後，僅餘約七千元左右，顯無按月償還二萬三千一百
      六十六元之能力，是抗告人主張其於協商時之資力已不足
      清償債務，確已發生履行顯有重大困難之情形，尚可採信
      ，則揆諸前開說明，抗告人於協商成立後未能履行而予以
      毀諾，即屬不可歸責於己之事由。
（三）衡諸債之關係，係以當事人間之信賴關係為基礎，為社會
      經濟組織之重要支柱，故當事人於以法律行為追求自己之
      利益之際，應顧及對方之利益，並考量債權債務在社會上
      之作用，本於誠實及信用之原則，行使債權及履行債務。
      是對於已陷入經濟上困境之消費者，若任其於惡性循環之
      債務窘境中生存，將衍生嚴重之社會問題，難以維持安定
      之社會經濟秩序，為兼顧債權人、債務人雙方之利益，對
      陷於經濟上困境之消費者，乃允其於消費者債務清理條例
      施行後，得選擇以重建型之更生程序或清算型之清算程序
      清理其債務，藉以妥適調整債務人與債權人及其他利害關
      係人間之權利義務關係，保障債權人獲得公平受償，並謀
      求消費者經濟生活之重建復甦機會。而對於已與金融機構
      協商成立，或於本條例施行前，已依金融主管機關協調成
      立之中華民國銀行公會會員辦理消費金融案件無擔保債務
      協商機制與金融機構成立協商之債務人，如有因不可歸責
      於己之事由，致履行顯有重大困難，應許其聲請更生或清
      算，以謀求經濟生活之重建復甦。再私法自治固為民事法
      上重要原則，契約自由又是私法自治之重要內容，惟契約
      自由之概念必須立於平等之基礎上，方能取得正當性。設
      若當事人雙方係立於經濟上、資訊上之不平等地位，此時
      即不能完全以契約自由原則作為評價雙方權利義務關係之
      依據。
（四）本件抗告人前於消費者債務清理條例施行前，雖依金融主
      管機關協調成立之中華民國銀行公會會員辦理消費金融案
      件無擔保債務協商機制與金融機構於九十五年三月二十四
      日成立協商，然因當時尚無消費者債務清理條例所定之債
      務清理程序可供抗告人選擇，且抗告人相較於金融機構而
      言，係居於經濟上弱勢之地位，故與金融機構債務協商時
      ，通常會迫於情勢而同意非其客觀經濟能力所能履行之債
      務清償方案。此由抗告人協商當時所出具之消費金融無擔
      保債務協商案件申請人財務資料表上抗告人當時每月收入
      為「小靜子廚房小館每小時時薪一百元、每個月約二萬元
      上下」，而最大債權銀行仍提出每月清償二萬三千一百六
      十六元之協商方案即可知悉。因之，本件尚難僅憑抗告人
      與金融機構於九十五年三月二十四日成立抗告人每月應還
      款二萬三千一百六十六元之協議，而遽認該債務協商內容
      為允當。揆諸消費者債務清理條例之立法目的，抗告人既
      有不能清償債務之情形，自應許其更生以謀求經濟生活之
      重建復甦。則以抗告人之上述客觀經濟狀況，其不能履行
      債務協商約定，難謂係可歸責於己之事由所致。
四、綜上所述，本件抗告人與最大債權金融機構協商毀諾，堪認
    係有不可歸責於己致履行顯有重大困難情形，其無擔保或無
    優先權之債務總額未逾一千二百萬元，復未經法院裁定開始
    清算程序或宣告破產，又無消債條例第六條第三項、第八條
    或第四十六條各款所定駁回更生聲請之事由存在，則抗告人
    聲請更生，應屬有據。原審以抗告人聲請更生不合消費者債
    務清理條例第一百五十一條所定程式，駁回抗告人更生之聲
    請，尚有未洽；抗告意旨指摘原裁定不當，求予廢棄，為有
    理由。爰由本院廢棄原裁定，並裁定准予抗告人更生之聲請
    ，如主文第二項、第三項所示。
五、抗告人應於本件更生程序開始後，由債權人會議可決或由法
    院裁定認可其更生方案後方能實行，倘未能經債權人會議可
    決或經法院裁定認可，則依消費者債務清理條例第六十一條
    規定，應續行清算程序，恐非有利於抗告人，故抗告人應禁
    止貪圖享受，需克己自持、節制慾望，不得為非必要生活之
    消費支出，而依抗告人所陳述之支出費用，部分係屬與其目
    前資力財務現況並非相當之不必要支出行為（如人壽保險費
    ），是抗告人仍應節度支出，提出足以為債權人接受或經法
    院認為公允之更生方案以供採擇，附此敘明。
六、據上論結，本件抗告為有理由，爰依消債例第十一條第二項
    、第十五條，民事訴訟法第四百九十二條、第四百九十五條
    之一第一項、第四百五十條，裁定如主文。
中    華    民    國    99    年    3     月    24    日
                  民事第四庭  審判長法    官  周祖民
                                    法    官  趙子榮
                                    法    官  匡  偉
以上正本係照原本作成。
本裁定不得再抗告。
中    華    民    國    99    年    3     月    24    日
                                    書 記 官  巫玉媛

司法院資訊處製作；財團法人民間司法改革基金會備份。
